最高法院民事判決　　　　　　　　　　111年度台上字第731號
上　訴　人　林宗賢
訴訟代理人　徐文宗律師
被 上訴 人　廖育駿
　　　　　　戴秀英
　　　　　　林文鐘
　　　　　　陳文彬
　　　　　　林献堂
　　　　　　林惠燕
　　　　　　余文憲
　　　　　　林河癸
　　　　　　林定興
上列當事人間請求確認界址等事件，上訴人對於中華民國110 年
10月20日臺灣高等法院臺中分院第二審判決（109年度上字第631
號），提起上訴，本院判決如下：
    主  文
原判決廢棄，發回臺灣高等法院臺中分院。
    理  由
一、上訴人主張：如原判決附表所示編號（下以編號簡稱）1 土
    地為伊所有，相毗鄰之編號2至8土地各為被上訴人所有。兩
    造於民國103 年間辦理地籍圖重測時，因界址爭議，伊不服
    臺中市政府地政局不動產糾紛調處委員會調處結果，且被上
    訴人廖育駿、戴秀英、林文鐘、陳文彬、林献堂（下稱廖育
    駿5人，後4人下稱戴秀英4人）各以地上物，無權占有編號1
    土地等情。爰依民法第767條第1項前段規定，求為確定兩造
    土地間界址如第一審判決所附鑑定圖（下稱鑑定圖）㈠-A方
    案（下稱A方案）所示A1-A2-A3-A4-A5-A6-A7、A8-A9連線（
    下稱A1至A7及A8-A9連線），及命廖育駿5人各拆除如該判決
    所附補充鑑定圖編號甲、乙、丙、丁、戊所示地上物後返還
    土地（下稱拆屋還地）予伊之判決。
二、被上訴人辯以：兩造土地間界址，應採鑑定圖㈡-B方案（下
    稱B方案）所示D-B1-B2-B3-B4-B5-B6-E連線（下稱D至E連線
    ）。戴秀英4 人另以：觀伊建物坐落位置及土地利用狀況，
    地界線即在駁坎之右側，可知B 方案所示B3至B7連線即為當
    時測量成果之經界線，並無越界建築之情事各等語。
三、原審維持第一審所為確定兩造（被上訴人余文憲以次3 人除
    外）土地間界址如B 方案D至E連線，及上訴人其餘請求（即
    確定上訴人與余文憲以次3人間土地界址，及命廖育駿5人拆
    屋還地）敗訴之判決，駁回其上訴。理由如下：
  ㈠兩造土地間界址，經第一審囑託內政部國土測繪中心（下稱
    國測中心）派員實地施測兩造土地及附近各界址點套繪重測
    前地籍圖結果，發現有2種套繪系統，據以調製為A方案A1至
    A7及A8-A9連線、B方案D至E連線。依A方案，上訴人編號1土
    地較登記面積增加34.18 平方公尺，被上訴人林惠燕、廖育
    駿5 人各自編號2-7土地較登記面積依序減少15.11平方公尺
    、24.20平方公尺、57.09平方公尺、92.09平方公尺、78.28
    平方公尺、93.54平方公尺，余文憲以次3 人共有編號8土地
    較登記面積增加45.70平方公尺（B方案亦然）；依B 方案，
    上訴人編號1 土地較登記面積減少339.71平方公尺，林惠燕
    、陳文彬、林献堂各自編號2、6、7 土地較登記面積依序減
    少0.18平方公尺、2.45平方公尺、18.01 平方公尺，廖育駿
    、戴秀英、林文鐘各自編號3、4、5 土地較登記面積依序增
    加4.83平方公尺、23.32平方公尺、6.07平方公尺。
  ㈡觀之A、B方案套繪示意圖，戴秀英4 人各自之編號4至7土地
    依重測前地籍圖經界線（藍色實線）所示，均呈現由東北至
    西南走向之梯形狀。依A 方案界址，該等土地呈現長方形狀
    ，即與重測前地籍圖土地形狀不符；依B 方案界址，該等土
    地走向及形狀均與重測前地籍圖相符而呈現梯形狀。又A 方
    案套繪示意圖左半側區域呈現大幅與重測前地籍圖經界線不
    符之情形，且道路有大半逾越並偏移嚴重，將致被上訴人所
    有建物及附近土地已存在建物均大幅越界，與現場情況不符
    ；而B 方案套繪依據有二處套繪區域與重測前地籍圖經界線
    吻合，現場所存道路走向亦與重測前地籍圖經界線相同，且
    戴秀英4人各自土地西北側亦與重測前地籍圖經界線相符。
  ㈢兩造土地間有一約6 米高之駁坎如鑑定圖所示R1-R11連線，
    依A 方案界址，係坐落上訴人土地內，惟上訴人已確認非其
    或家屬所建置，亦不知建置時間及何人所為；依B 方案界址
    ，則坐落被上訴人土地內，依證人李添貴（興豐山莊里長）
    之證詞，暨戴秀英4 人所提使用執照存根、起造人名冊、土
    地使用權同意書、竣工平面圖、使用基地面積計算示意圖、
    位置圖及配置圖、配置圖面積計算等件以觀，堪認戴秀英 4
    人之建物於30幾年前興建時，早有該駁坎，均經起造人向主
    管機關合法申請興建並取得使用執照，並無越界建築之情。
    稽諸上開位置圖及配置圖之右側配置圖所示A1、A2、A3、A4
    建物（即戴秀英4 人之建物）之建築牆，實與界址線有相當
    間隔，而A、B方案所示該建物靠近駁坎面之建築牆位置為紅
    色虛線W1…W2、W3…W4、W5…W6，且B 方案界址，並非以現
    存建物為界址線，難認原建商未依設計圖位置建築。
  ㈣綜上，B方案界址，與兩造（余文憲以次3人除外）土地及周
    遭土地之使用現況，較為接近，不至於對被上訴人及周遭土
    地所有權人產生財產權益變動之重大影響，較屬可採。至余
    文憲以次3 人共有之編號8土地與上訴人之編號1土地並無相
    鄰，即無確定界址之必要，上訴人亦無從請求廖育駿5 人拆
    屋還地。爰確定兩造（余文憲以次3人除外）土地間界址如B
    方案D至E連線，上訴人逾此之請求，不應准許。
四、本院之判斷：
  ㈠按鑑定為調查證據方法之一，鑑定人或受囑託之機關團體依
    其特別知識就鑑定事項加以判斷，本應詳盡說明其獲得鑑定
    結論之理由，鑑定意見僅係供作法院判斷事實之證據資料，
    其可採與否，法院仍應踐行調查證據之程序而後定其取捨。
    又鑑定機關團體為鑑定時，如提出之鑑定書尚有不明瞭或不
    完足之處者，法院自應命該機關團體所指定之人到場說明，
    經法院訊問或當事人發問，使兩造充分瞭解鑑定意見之形成
    後為適當及完全之辯論，法院再據此全辯論意旨及調查證據
    之結果，依自由心證判斷事實之真偽，所踐行之程序始得謂
    為合法。查兩造就重測後編號1 土地與編號2至8土地之界址
    為何，爭執甚烈。第一審就此固囑託國測中心為鑑定，依卷
    附國測中心提出之鑑定書記載，重測結果因發現2 種套繪系
    統，乃調製界址迥異之A、B方案，兩造土地各依A、B方案所
    定界址之面積，與原登記面積相較，差異如鑑定圖㈢所示（
    見一審卷㈡83至89頁）。惟上訴人、被上訴人既各自指摘於
    己不利之B、A方案所定界址，與舊地籍圖不符。乃原審不問
    鑑定書所載重測結果有2 種套繪系統所由生之理由如何，且
    就國測中心據以調製界址迥異之A、B方案，何以有兩造所指
    與舊地籍圖不符之情形，並造成與原登記面積差異甚大等不
    明瞭之處，俱未命國測中心指定鑑定之人到場說明，即遽採
    B 方案作為兩造土地界址之裁判依據，不啻將法院採證認事
    之職權委諸鑑定人，與鑑定僅為一種調查證據方法之趣旨，
    殊有違背，所踐行之調查證據程序，自難謂合。
  ㈡依土地法第46條之1至第46條之3之規定所為地籍圖重測，純
    為地政機關基於職權提供土地測量技術上之服務，將人民原
    有土地所有權範圍，利用地籍調查及測量等方法，將其完整
    正確反映於地籍圖，初無增減人民私權之效力（司法院大法
    官釋字第374 號解釋參照）。是土地重測之目的既在將人民
    原有土地所有權範圍，利用地籍調查及測量等方法，將其完
    整正確反映於地籍圖，在舊地籍圖並無破損、滅失或不精準
    之情形，原有之界址亦無不明，相鄰土地所有權人並據以形
    成一定之法律、生活關係等情況下，重測後之土地界址，自
    應以重測前之地籍圖為準。
  1.查兩造土地重測前之舊地籍圖尚存，並無破損之情形，依舊
    地籍圖所示，編號1 土地西南角尚有一定寬度存在（指與編
    號8 土地東北角連接處）等情，為兩造所不爭執（見原審卷
    149、213頁），並有舊地籍圖在卷足憑（見一審卷㈢23頁）
    。惟依卷附B方案D至E連線之界址觀之，編號1土地西南角已
    無上開寬度，另呈現尖角形狀（見一審卷㈡87頁）。則上訴
    人一再主張舊地籍圖既無毀損之情事，兩造土地重測後之界
    址，應以此為準，其編號1 土地西南角尚存一定寬度，而非
    尖形，其土地形狀應為梯形，而非三角形，B 方案界址顯與
    舊地籍圖不符等語（見原審卷149、207、209 頁），即非全
    然無據，並屬重要之攻擊方法。乃原審就此恝置不論，已有
    可議。
  2.其次，兩造土地各依A、B方案所定界址之面積，均與原登記
    面積不同（見一審卷㈡89頁）。倘依B方案，上訴人之編號1
    土地面積變更為1435 .29平方公尺，相較原登記面積1775平
    方公尺，減少339.71 平方公尺，比例高達19.1%；但林惠燕
    、陳文彬、林献堂各自編號2、6、7 土地面積，較原登記面
    積依序減少0.18平方公尺、2.45平方公尺、18.01 平方公尺
    ，減少幅度不大，其餘被上訴人之土地面積則均增加。倘依
    A方案，上訴人之編號1 土地面積增加34.18平方公尺，但林
    惠燕、廖育駿5人各自編號2-7土地較登記面積依序減少15.1
    1平方公尺、24.20平方公尺、57.09平方公尺、92.09平方公
    尺、78.28平方公尺、93.54平方公尺，減少比例少則6%，多
    則高達67%。顯見不論A方案或B 方案，各有增減兩造土地所
    有權之範圍及效力。能否謂國測中心已將兩造土地所有權範
    圍，完整正確反映於A、B方案？非無再加研求之必要。原審
    未詳查細究，遽採B 方案界址，幾乎由上訴人負擔絕大部分
    被上訴人減少部分之面積，自非妥適，且難昭折服。
  ㈢兩造土地間界址為何？余文憲以次3人共有之編號8土地與上
    訴人之編號1 土地是否相鄰，有無確定界址之必要？等節，
    既仍待調查審認，則廖育駿5 人各自編號甲、乙、丙、丁、
    戊地上物，是否無權占有上訴人之編號1 土地，即應一併加
    以斟酌。原審此部分之判決，自無以維持。
  ㈣上訴論旨，指摘原判決不當，求予廢棄，為有理由。
五、結論：本件上訴為有理由。依民事訴訟法第477條第1項、第
    478條第2項，判決如主文。
中    華    民    國   111    年    5     月    11    日
                      最高法院民事第三庭
                          審判長法官  沈  方  維  
                                法官  鍾  任  賜  
                                法官  陳  麗  芬  
                                法官  方  彬  彬  
                                法官  張  競  文  
本件正本證明與原本無異
                                      書  記  官
中    華    民    國   111    年    5     月    25    日